臺灣臺北地方法院民事判決　　　　　　 100年度訴字第1778號
原　　　告　林佑諭
訴訟代理人　康立平律師
被　　　告　賈富仲
上列當事人間債務人異議之訴事件，本院於中華民國100年10月6
日言詞辯論終結，判決如下：
    主      文
原告之訴駁回。
訴訟費用由原告負擔。
    事實及理由
一、原告主張：原告於民國94年9月16日簽發未載付款地、到期
    日95年12月31日、金額為新臺幣（下同）1,300,000元，並
    免除作成拒絕證書之本票乙紙（下稱系爭本票）予被告，嗣
    被告於98年8月18日執系爭本票聲請本票裁定，經臺灣雲林
    地方法院以98年度司票字第397號本票裁定准予強制執行，
    該本票裁定並於98年9月4日確定。被告於98年11月30日即持
    上開本票裁定及確定證明書為執行名義，聲請發給債權憑證
    ，經臺灣雲林地方法院民事執行處以98年度司執字第27804
    號給付票款強制執行事件受理在案，並於98年12月7日核發
    雲院明98司執辰字第27804號債權憑證予被告。被告再於100
    年3月25日持上開債權憑證為執行名義向本院聲請強制執行
    ，經本院民事執行處以100年度司執字第26767號給付票款強
    制執行事件受理在案，本院民事執行處並於100年4月29日核
    發移轉命令予訴外人國軍台北財務處，命國軍台北財務處應
    將原告薪資債權（包括薪俸、獎金、津貼、研究費等在內）
    之1/3在1,300,000元範圍內移轉予被告。惟兩造並無債權債
    務關係，而係訴外人李欣鴻透過原告向被告借款；況且，原
    告迄今已陸續以現金及匯款代為清償1,131,400元（不含法
    院扣薪部分）予被告，爰依強制執行法第14條第1項之規定
    ，提起本件債務人異議之訴。並聲明：本院100年度司執字
    第26767號給付票款強制執行事件所為之強制執行程序應予
    撤銷。
二、被告則以：被告於89年1月26日向訴外人中國農民銀行申辦
    國軍基金貸款，原欲於高雄置產，然因同時向軍中申請職務
    宿舍，尚待審查，故未立即購屋，而將貸款金額暫存於銀行
    。原告得知後，即向被告商談借款，並約定利息以每月千分
    之13計算，是被告於89年2月8日扣除第1個月利息13,000元
    後，將借款987,000元匯入原告之帳戶中。嗣原告陸續再向
    被告借款，共計積欠被告借款金額1,300,000元，利息為每
    個月16,900元。又原告每月匯入被告帳戶之款項均為約定利
    息之清償，迄今借款本金均尚未清償，是原告提起本件債務
    人異議之訴，自無理由等語，資為抗辯。並聲明：原告之訴
    駁回。
三、兩造不爭執事項：
  (一)被告於89年4月14日匯款197,000元予原告，被告並於90年2
    月26日匯款194,800元予原告之配偶即訴外人孫麗萍（本院
    卷(一)第22頁）。
  (二)被告持有原告簽發之系爭本票，到期未獲原告清償，被告於
    98年8月18日持系爭本票聲請本票裁定，經臺灣雲林地方法
    院以98年度司票字第397號本票裁定准予強制執行，該本票
    裁定於98年9月4日確定，並經臺灣雲林地方法院於98年9月9
    日核發確定證明書。
  (三)被告於98年11月30日持上開本票裁定及確定證明書為執行名
    義，聲請發給債權憑證，經臺灣雲林地方法院民事執行處以
    98年度司執字第27804號給付票款強制執行事件受理在案，
    並於98年12月7日核發雲院明98司執辰字第27804號債權憑證
    予被告。
  (四)被告於100年3月25日持上開債權憑證為執行名義向本院聲請
    強制執行，經本院民事執行處以100年度司執字第26767號給
    付票款強制執行事件受理在案，本院民事執行處並於100 年
    4月29日核發移轉命令予訴外人國軍台北財務處，命國軍台
    北財務處應將原告薪資債權（包括薪俸、獎金、津貼、研究
    費等在內）之1/3在1,300,000元範圍內移轉予被告。
四、得心證之理由：
    本件原告主張原告並未向被告借款，而係訴外人李欣鴻透過
    原告向被告借款，是兩造並無任何債權債務關係，況且原告
    亦已代李欣鴻向被告清償1,131,400元（不含法院扣薪），
    爰依強制執行法第14條第1項之規定，提起本件債務人異議
    之訴，則為被告所否認，並以前詞置辯，是本件所應審究者
    為：(一)系爭本票原因關係之消費借貸法律關係是否存在於兩
    造間？(二)原告是否已清償系爭本票債務？(三)原告請求撤銷本
    院100年度司執字第26767號給付票款強制執行事件所為之強
    制執行程序是否有據？茲分別論述如下：
  (一)系爭本票原因關係之消費借貸法律關係存在於兩造間：
    按稱消費借貸者，謂當事人一方移轉金錢或其他代替物之所
    有權於他方，而約定他方以種類、品質、數量相同之物返還
    之契約，民法第474條第1項定有明文。次按債權債務之主體
    以締結契約之當事人為準，故凡以自己名義結約為債務之負
    擔者，無論其實際享用債權金額之人為何人，當然應由締結
    契約之當事人負歸償之責，最高法院18年上字第1422號判例
    要旨可資參照。經查，原告雖主張系爭本票原因關係之借貸
    關係存在於被告與李欣鴻間，與原告無涉；惟李欣鴻係原告
    之朋友，與被告並不相識，而系爭借款金額高達1,300,000
    元，並非小數，倘系爭借款關係確係存在於被告與李欣鴻間
    ，被告何以從未要求李欣鴻簽立借據或開立本票予被告，作
    為借款之證明，原告主張衡與常情不符。反之，被告係於89
    年2月8日匯款987,000元予原告（本院卷(二)第48頁），原告
    則於同日簽發票號TH139352號、到期日90年2月8日、金額為
    1,000,000元之本票（本院卷(一)第86頁）予被告；而被告又
    於89年4月14日匯款197,000元予原告，於90年2月26日匯款
    194,800元予原告之配偶孫麗萍（本院卷(一)第22頁），原告
    則於90年2月1日簽發票號TH139357號、到期日為91年1月31
    日、金額為1,500,000元之本票予被告，嗣後並分別於91年2
    月1日、92年2月1日再簽發票號TH139358號、到期日為92年1
    月31日、金額為1,500,000元及票號TH139359號、到期日為
    93年1月31日、金額為1,500,000元之本票予被告（本院卷(一)
    第87頁至89頁），而原告簽發上開本票時間，與被告匯款予
    原告時間大致相符，亦與被告抗辯被告共計借款1,300,000
    元予原告，系爭本票係作為原告借款之證明及擔保等互核一
    致。參以，如系爭借款之借款人並非原告，豈有由原告每年
    簽發上開本票及系爭本票予被告之理，足見系爭本票金額確
    係原告以其名義向被告借款，而被告亦係將款項匯至原告或
    原告之配偶孫麗萍之帳戶，故無論該借款實際是否係供李欣
    鴻使用，對於系爭借款之借款人為原告之事實，亦無影響。
    是以，系爭本票原因關係之消費借貸法律關係存在於兩造間
    ，原告主張系爭本票原因關係之消費借貸法律關係存在於被
    告與李欣鴻間，尚非可採。
  (二)原告尚未清償系爭本票債務：
    復按當事人主張有利於己之事實者，就其事實有舉證之責任
    ，民事訴訟法第277條前段定有明文。本件被告已就兩造存
    有消費借貸合意及交付借款之事實負舉證之責，原告則主張
    系爭借款已清償，自應由原告就系爭借款已清償之事實負舉
    證責任。經查，原告就其已匯款部分款項予被告之事實，業
    提出其郵局儲金存簿為證（本院卷(一)第25頁至第50頁），復
    經本院調閱原告所有之中華郵政股份有限公司帳號00000000
    000000號帳戶（本院卷(一)第100頁至第146頁）、元大商業銀
    行股份有限公司帳號000000000000號帳戶（本院卷(二)第50頁
    ）、土地銀行帳號000000000000號帳戶（本院卷(二)第52頁至
    第69頁）；原告配偶孫麗萍所有之中華郵政股份有限公司帳
    號00000000000000號帳戶（本院卷(二)第1頁至第14頁）；被
    告所有之中華郵政股份有限公司帳號00000000000000號帳戶
    （本院卷(二)第15頁至第37頁），經核無誤，堪認原告確有給
    付上開款項予被告。惟本院審酌原告自90年5月19日起至94
    年5月24日止，每月大致固定匯款16,900元予被告，而於94
    年9月21日起至95年10月24日止，每月大致固定匯款15,000
    元予被告，核與被告抗辯兩造約定原告每月應給付之利息為
    系爭借款1,300,000元之千分之13即16,900元，嗣因原告無
    力償還而降低利息為每月15,000元之主張相符。參以，原告
    於100年3月23日15時21分、15時42分發送簡訊予被告，其內
    容為：「學長：我告訴我老婆之後，她非常生氣，她認為你
    講好的事跟放屁一樣。她覺得在我們已經很有誠意要處理這
    件事，你既然還在我們這麼困難的情況下敲我們一筆，如果
    像你講的我名下有一間以上的房子，隨便你，或許你查出我
    這十年中有買賣房子也隨便你，經過這陣子跟我老婆爭吵及
    協調，最後有兩個方案，一是維持原案三年90萬，二是四年
    96萬（每月2萬），這是我最多能做的，如果你不能接受，
    你覺得該怎麼做就去做吧！」、「當初我們講的是三年90萬
    ，你問我一次給是多少，我說我沒這個能力，不是嗎？」，
    又原告再於100年3月27日15時02分傳送簡訊予被告，其內容
    為：「學長：其實那天會那麼衝動是因為我最近家裡發生很
    多事，所以才會這麼說。真的這陣子不好過所以才會跟學長
    說可不可以分四年攤還，我真的很有誠意要處理，真的，希
    望你也體諒我的難處，好嗎？」（本院卷(一)第54頁反面、第
    55頁），由上開簡訊內容觀之，益證原告尚未清償系爭借款
    之本金部份，始會與被告協調還款方案，又原告於上開簡訊
    中與被告協調之金額，大約為系爭借款本金之7成，亦與一
    般大眾協調還款常情相符。是以，被告抗辯原告給付上開款
    項僅為約定利息之清償，尚未清償系爭借款本金部份，應屬
    可採。
  (三)原告請求撤銷本院100年度司執字第26767號給付票款強制執
    行事件所為之強制執行程序，為無理由：
    末按執行名義成立後，如有消滅或妨礙債權人請求之事由發
    生，債務人得於強制執行程序終結前，向執行法院對債權人
    提起異議之訴，強制執行法第14條第1項定有明文。又所謂
    有消滅債權人請求事由之發生，係指新發生之事由，足以消
    滅債權人全部或一部強制執行請求權者，例如清償、免除、
    抵銷、提存、混同、債權讓與、債務承擔、消滅時效完成、
    解除條件成就等或其他類似之情事，始足當之；而所謂有妨
    礙債權人請求事由，係指可使執行名義所載請求之全部或一
    部暫難行使之事由而言，如同意延期清償、同時履行抗辯、
    先訴抗辯權、留置權等是。經查，本件被告係於100年3月25
    日以系爭債權憑證為執行名義向本院聲請強制執行，而原告
    提起本件債務人異議之訴，乃主張兩造並無債權債務關係，
    且原告已代真正借款人向被告清償云云，然系爭本票原因關
    係之消費借貸法律關係存在於兩造間，且原告尚未清償系爭
    借款，系爭本票債務自尚未消滅，已如前述，自無消滅或妨
    礙債權人請求之事由發生，原告請求撤銷本院100年度司執
    字第26767號給付票款強制執行事件所為之強制執行程序，
    即屬無據。
五、綜上所述，系爭借款之法律關係係存在兩造間，而原告既尚
    未清償系爭借款，系爭本票債務即尚未消滅，是本件自無消
    滅或妨礙被告請求之事由發生。從而，原告依強制執行法第
    14條第1項前段規定，請求本院100年度司執字第26767號給
    付票款強制執行事件所為之強制執行程序，應予撤銷，為無
    理由，應予駁回。
六、本件事證已臻明確，兩造其餘攻擊防禦方法核與判決結果不
    生影響，爰不另一一論述，併此敘明。
七、據上論結，本件原告之訴為無理由，依民事訴訟法第78條，
    判決如主文。
中    華    民    國   100    年    10    月    27    日
                  民事第四庭    審判長法  官  張瑜鳳
                                      法  官  陳靜茹
                                      法  官  林怡伸
以上正本係照原本作成。
如對本判決上訴，須於判決送達後20日內向本院提出上訴狀。
如委任律師提起上訴者，應一併繳納上訴審裁判費。
中    華    民    國   100    年    10    月    27    日
                                      書記官  楊雅雯